臺灣高雄地方法院民事判決　　　　　　 99年度重訴字第214號
原　　　告　李正義
　　　　　　林李正美
　　　　　　高李正姬
　　　　　　李正惠
　　　　　　李正純
　　　　　　李正德
　　　　　　李子彬
　　　　　　李藍麗蓉
　　　　　　李正莉
　　　　　　李正立
　　　　　　李正媚
共　　　同　王進勝律師
訴訟代理人　陳慧錚律師
　　　　　　陶德斌律師
被　　　告　李正弘
共　　　同　林伯祥律師
訴訟代理人　王銘鈺律師
上列當事人間損害賠償事件，經本院於民國100 年6 月9 日言詞
辯論終結，判決如下：
    主      文
被告應給付原告新臺幣陸佰肆拾陸萬肆仟伍佰肆拾元，及自民國
九十八年七月十日起至清償日止，按年息百分之五計算之利息。
訴訟費用由被告負擔。
本判決第一項於原告以新臺幣貳佰壹拾伍萬元為被告供擔保後，
得假執行。但被告如於假執行程序實施前，以新臺幣陸佰肆拾陸
萬肆仟伍佰肆拾元為原告供擔保後，得免為假執行。
    事實及理由
一、原告主張：被告明知坐落於屏東縣萬丹鄉○○段116 、305
    、309 、310 、311 、313 、406 地號、萬惠段61、62地號
    及新林段844 、844-6 、844-7 、844-8 、951-8 、951-10
    地號等15筆土地（下稱上開15筆土地），係其袓父李瑞文於
    民國59年3 月26日借名登記於其名下，李瑞文死亡後，上開
    土地由李子焜、李子彬、李子杰共同繼承。李子焜嗣於76年
    10月7 日死亡，由被告、李子彬、李子杰就上開15筆土地成
    立信託關係，委由被告管理，嗣李子杰於89年6 月7 日死亡
    ，其繼承人即原告李藍麗蓉、李正莉、李正立及李正媚等人
    仍委由被告管理。詎被告竟意圖為自己不法之所有，以夫妻
    贈與為原因，於95年8 月9 日、8 月15日及9 月18日，將上
    開15筆土地之所有權移轉登記於其妻李陳月嬌名下。其後，
    上開新林段844 、844-6 、844-7 、84 4-8地號土地於同年
    9 月間，因合併分割編為同段844 、84 4-12 至844- 20 地
    號等10筆土地（下稱系爭土地），被告再以李陳月嬌之名義
    ，以買賣為原因，於同年10月20日及12月12日，將系爭土地
    分別出售予訴外人潘能招、潘國金、張國隆、張原榮、潘天
    海、潘龍合、黃秀華、潘居泉等人，並為所有權移轉登記，
    將賣得款項侵吞入己，被告因上開行為經臺灣高雄地方法院
    檢察署檢察官以97年度偵字第13319 號起訴書提起公訴，經
    本院刑事庭以98年度易字第576 號刑事判決為有罪判決，嗣
    經臺灣高等法院高雄分院99年度上易字第174 號刑事判決駁
    回被告上訴，確定在案。系爭土地因已售予訴外人潘能招等
    人，顯已回復不能，被告自應就原告所受損害，負損害賠償
    責任。為此，爰依據民法第184 條第1 項前段、第197 條第
    2 項、第541 條第1 項、第544 條、第226 條等規定，提起
    本訴，請求擇一判決等語。並聲明：(一)被告應給付原告李正
    義、林李正美、高李正姬、李正惠、李正純、李正德、李子
    彬、李藍麗蓉、李正莉、李正立、李正媚646 萬4, 540元，
    及自訴狀繕本送達之翌日起至清償日止，按年息5%計算之利
    息。(二)願供擔保，請准宣告假執行。
二、被告則以：被告於76年10月7 日就系爭土地與訴外人李子杰
    、李子彬成立信託關係，嗣李子杰於89年6 月7 日死亡，其
    繼承人即原告李藍麗蓉、李正莉、李正立、李正媚對於被告
    就系爭土地之管理無異議，同意被告依循李子杰生前方式管
    理土地。而李子焜生前曾出售登記於被告名下新林段844-1
    至5 、951-1 、951-7 、-9等土地，並將價金分配予李子焜
    、李子彬、李子杰，可見李子焜受託管理土地有出售不動產
    之特別授權，被告接手管理系爭土地，與委託人李子彬、李
    子杰無另行約定下，就系爭土地亦有出售或出租之權利，被
    告僅需將價金合理分配予原告即可，其中原告李正義、林李
    正美、高李正姬、李正惠、李正純、李正德及被告雖均為李
    子焜之繼承人，惟因李子焜生前即將名下財產分配予前開繼
    承人，系爭土地之1/3 則分歸被告所有，是系爭土地之共有
    人及持分，應為被告、原告李子彬各有1/ 3持分，另1/3 則
    由原告李藍麗蓉、李正莉、李正立及李正媚等人平均分配。
    被告於95年10月20日、12月13日將系爭土地出售移轉予訴外
    人潘能招等人，扣除移轉登記所需必要費用後，實得價金為
    364 萬5,725 元，故原告李子彬、李藍麗蓉、李正莉、李正
    立及李正媚僅得就被告處分系爭土地實際獲得利益即364 萬
    5,725 元範圍內請求給付等語，資為抗辯。並聲明：(一)原告
    之訴駁回。(二)願供擔保，請免為假執行。
三、兩造不爭執之事項：
  (一)坐落於屏東縣萬丹鄉○○段116 、305 、309 、310 、311
    、313 、406 地號、萬惠段61、62地號及新林段844 、844-
    6 、844-7 、844-8 、951-8 、951-10地號等15筆土地，係
    李瑞文所有，李瑞文於59年3 月26日借名登記於被告名下。
  (二)李瑞文於59年3 月29日過世後，上開15筆土地由李子焜、李
    子彬、李子杰共同繼承。
  (三)李子焜於76年6 月15日出售新林段844-1 至5 、951-1 至7
    、951-9 等13筆土地，並將價金分配予李子焜、李子杰及李
    子彬。
  (四)李子焜於76年10月7 日死亡，其繼承人為被告及原告李正義
    、林李正美、高李正姬、李正惠、李正純、李正德等人；另
    李子杰嗣於89年6 月7 日死亡，原告李藍麗蓉、李正莉、李
    正立、李正媚為李子杰之繼承人。
  (五)被告於李子焜死亡後，與李子彬及李子杰就上開15筆土地成
    立信託契約，該土地仍由被告管理，惟如認就李子焜之遺產
    未為分配，即系爭土地之1/3 持分並未分配予被告，則上開
    土地之委託人尚包括原告原告李正義、林李正美、高李正姬
    、李正惠、李正純、李正德在內。
  (六)李子杰死亡後，其繼承人即原告李藍麗蓉、李正莉、李正立
    及李正媚等人就上開15筆土地仍委由被告管理。
  (七)被告以夫妻贈與為原因，分於95年8 月9 日、8 月15日及9
    月18日，將上開15筆土地所有權移轉登記於李陳月嬌名下。
  (八)上開新林段844 、844-6 、844-7 、844-8 地號土地於95年
    9 月間，先合併再分割為同段844 、844-12至844-20地號等
    10筆土地後，被告再以李陳月嬌之名義，以買賣為原因，於
    同年10月20日及12月12日，將系爭土地分別出售予訴外人潘
    能招、潘國金、張國隆、張原榮、潘天海、潘龍合、黃秀華
    、潘居泉等人。
  (九)被告上開行為，經本院刑事庭以98年度易字第576 號刑事判
    決，認定其確有侵占上開15筆土地（包括系爭土地）之犯行
    ，依刑法第33 5條第1 項侵占罪判處有期徒刑1 年，減為有
    期徒刑6 月，如易科罰金以新臺幣1 仟元折算1 日，後被告
    提起上訴，經臺灣高等法院高雄分院以99年度上易字第174
    號刑事判決，駁回上訴確定在案。
四、本件之爭點：
  (一)被告將系爭土地予以出賣，有無經過特別授權？是否已違反
    兩造就系爭土地信託授權事項？
  (二)原告依據民法第541 條第1 項、第544 條、第184 條第1 項
    前段、第197 條第2 項、第226 條等規定，請求被告為損害
    賠償，有無理由？其賠償數額以若干為適當？
五、本院得心證之理由：
  (一)被告將系爭土地予以出賣，有無經過特別授權？是否已違反
    兩造就系爭土地信託授權事項？
  1.按所謂信託行為，係指委託人授與受託人超過經濟目的之權
    利，而僅許可其於經濟目的範圍內行使權利之法律行為而言
    。故於信託法施行前，信託關係基於委託人與受託人間合意
    訂立信託契約，始成立（最高法院86年度台上字第1086號判
    決意旨參照）。信託契約之訂立，依其性質須以當事人間之
    信任為基礎，是信託法公佈施行前之信託契約，因具有委任
    契約之性質，應類推適用民法委任之規定，而非適用現行信
    託法至明，亦據最高法院83年度台上字第1849號、91年度台
    上字第1871號等判決意旨揭櫫明確。
  2.次按「受任人受概括委任者，得為委任人為一切行為。但為
    左列行為，須有特別之授權：一不動產之出賣或設定負擔‧
    ‧‧」為民法第534 條第1 款所明文。查本件兩造間就系爭
    土地既有信託登記契約存在，已為前開不爭執事項所敘明，
    被告身為受任人，須有委任人即原告之特別授權，始得出售
    系爭土地，被告就此雖主張曾獲原告之特別授權，然就此所
    為舉證僅以其被繼承人李子焜前於76年6 月15日出售新林段
    844-1 至5 、951-1 至7 、951-9 等13筆土地，並將價金分
    配予李子焜、李子杰及李子彬，可見李子焜有特別授權，被
    告接手管理系爭土地，在與委託人李子彬、李子杰無另行約
    定下，就信託財產亦有出售或出租之權利，進以信託登記於
    被告名下之萬生段116 地號土地，係由被告長期出租予他人
    ，收益則歸公基金所使用云云。惟李子焜所為處分前開13筆
    土地之行為，該信託關係之內容及權限範圍，為李子焜與李
    子杰、李子彬間，與被告無涉。縱認被告就萬生段116 地號
    土地有出租之特別授權，尚難遽認就出售系爭土地亦同獲原
    告特別授權，是被告此前開主張，即無可採。
  (二)原告依據民法第541 條第1 項、第544 條、第184 條第1 項
    前段、第197 條第2 項、第226 條等規定，擇一請求被告損
    害賠償，有無理由？如有，其賠償數額以若干為適當？
  1.按信託登記契約之性質既與委任契約類同，應類推適用委任
    關係終止、消滅之規定，為最高法院前開判決意旨闡釋明確
    。而當事人之任何一方，得隨時終止委任契約，亦為民法第
    549 條第1 項定有明文。次按終止權之行使，應向他方當事
    人以意思表示為之，民法第263 條準用同法第258 條第1 項
    亦有明定。本件兩造間就系爭土地既有信託登記契約存在，
    已如前述，原告自得隨時終止該借名登記契約，要無疑義，
    則原告主張其以訴狀繕本送達被告為終止信託登記契約之意
    思表示（見本院98年度附民字第444 號刑事附帶民事卷第2
    頁），被告已於98年7 月9 日收受該訴狀繕本，有送達證書
    附卷可憑（見本院98年度附民字第444 號刑事附帶民事卷第
    32頁），足認原告已向被告為終止兩造間信託契約之意思表
    示，已生終止借名契約之效力。
  2.再按受任人因處理委任事務有過失，或因逾越權限之行為所
    生之損害，對於委任人應負賠償之責；又因可歸責於債務人
    之事由，致給付不能者，債權人得請求賠償賠償損害，民法
    第544 條、第226 條第1 項分別定有明文。原告主張被告於
    95年10月20日及12月12日，將系爭土地分別出售予訴外人潘
    能招、潘國金、張國隆、張原榮、潘天海、潘龍合、黃秀華
    ，及潘居泉等人，有土地登記簿謄本附卷可考，且為被告所
    不爭執，已認系爭土地於原告終止兩造間之信託契約後，已
    無法移轉登記為原告所有，且係因被告未經特別授權，擅自
    出售系爭土地所致，自屬可歸責於被告之事由致給付不能。
    則原告依據民法第226 條第1 項之規定，請求被告為損害賠
    償，即非無稽。
  3.被告雖主張李子焜生前已分配財產，因被告所分不及其他繼
    承人即原告李正義、林李正美、高李正姬、李正惠、李正純
    、李正德，故系爭土地1/3 持分係由被告繼承云云。惟查，
    經本院於100 年3 月17日言詞辯論期日，當庭諭知原告應提
    出李子焜遺產清冊、國稅局扣稅資料、遺產分割協議書、受
    繼承分割登記之系爭土地謄本到院，並與被告確認，是否曾
    就李子焜遺產為分配、分配情形為何，進諭知被告如就李子
    焜前開遺產獲有分配，則主張系爭土地1/3 持分獨歸被告所
    有之舉證方法為何等情，諭命兩造各自提出舉證到院（見院
    (一)卷第304 頁）。原告已於100 年4 月27日提出民事準備(八)
    狀，並以提出李子焜之財政部高雄市國稅局遺產稅逾核課期
    間案件同意移轉證明書、土地暨建物謄本為證（院(二)卷第50
    頁至第165 頁），然被告除就前開主張並無提出相關舉證外
    ，並於本院100 年6 月9 日言詞辯論期日對於原告所主張李
    子焜遺產（包括土地）係按照其繼承人之應繼分作分配一情
    ，陳稱並無意見等語（見院(二)卷第185 頁至第186 頁），足
    見被告前開抗辯，自無可取。
  4.次按民法第226 條第1 項規定債務人嗣後不能所負之損害賠
    償責任，係採取完全賠償之原則，且屬『履行利益』之損害
    賠償責任，該損害賠償之目的在於填補債權人因之所生之損
    害，其應回復者並非『原有狀態』，而係『應有狀態』，是
    既係以損害賠償請求權代替原定之給付，如其給付為特定之
    標的物，則其損害額以該標的物應有之市價計算，自無不當
    ，亦有最高法院84年度台上字第469 號判決意旨可供參照。
    故依前開規定及實務見解，系爭土地既因被告行為致給付不
    能，遂使原告受有損害，系爭土地既分於95年10月20日、12
    月12日移轉登記予第三人，自應以彼時市價為損害數額之認
    定。另按法院認為必要時，得囑託機關、團體或商請外國機
    關、團體為鑑定或審查鑑定意見。本目關於鑑定人之規定，
    除第334 條及第339 條外，於前項情形準用之。法院於選任
    鑑定人前，得命當事人陳述意見；其經當事人合意指定鑑定
    人者，應從其合意選任之，民事訴訟法第340 條、第326 條
    分別定有明文。茲因鑑定為一種調查證據方法，所得結果係
    供作法院依自由心證判斷事實真偽之證據資料，屬於當事人
    可處分之事項，是如當事人間於訴訟進行中對於鑑定人之人
    選、鑑定結果及於事實認定之效力，於訴訟進行中達成合意
    ，法院即應受該鑑定結果之拘束，旨在保障當事人程序處分
    權、程序選擇權之行使，亦即由兩造均信賴之第三人就專業
    事項進行判斷，俾使疑義獲致釐清、紛爭盡速定止，此亦為
    最高法院88年度台上字第1122號及98年度台上字第1131號等
    裁判意旨所闡釋明確。
  5.既認被告出售系爭土地未經原告等人特別授權，被告擅自出
    售系爭土地造成原告損害數額為何，業經兩造合意由本院囑
    託高雄市不動產估價師公會進行鑑定（見院(一)卷第142 頁、
    第193 頁反面），並經該鑑定機關提出鑑定報告附卷可稽。
    雖被告主張原告請求賠償數額，應以系爭土地出售價格為據
    ，鑑定報告所載賠償數額未顧及當時土地使用現況並參考週
    邊土地行情，所為認定數額顯有高估之情，並聲明傳喚證人
    即代書莊素卿、買受人潘居泉、潘天海及潘昭成等人。惟參
    酌首揭說明，兩造既均同意由上揭鑑定機關就系爭土地進行
    鑑定，自應同受其合意選定之拘束。且參酌該鑑定報告，係
    由考領有不動產證照，且具有多年估價經驗之估價師進行鑑
    估，並對於影響系爭土地價格之各項因素已於鑑定報告中分
    析，就鑑定依據及方法有詳盡說明，並無明顯及重大瑕疵存
    在，所為價格鑑定應屬合理，而代書莊素卿並非具有不動產
    估價相關經驗及專業背景，所為證言當不具專業性；另證人
    潘居泉、潘天海及潘昭成則為系爭土地之部分買受人，亦未
    具有不動產鑑估專業，所為證述尚不足推翻前開鑑定機關所
    為專業鑑定，故認被告前揭主張暨證據調查聲請，均無可採
    。
  6.被告另主張出售系爭土地價款，尚應扣除必要費用後，再為
    分配云云。惟按民法第546 條固規定受任人因處理委任事務
    支出之必要費用或負擔之必要債務，得請求委任人償還或代
    為清償，所受損害得向委任人請求賠償。但其支出之費用或
    負擔之債務，倘非處理委任事務所必要，所受損害倘係因可
    歸責於受任人之事由而生，則不得請求委任人償還或代為清
    償或賠償，亦據最高法院87年度台上字第289 號判決意旨揭
    櫫明確。是以，被告所主張系爭土地增值稅、土地登記費用
    等費用，均係被告未經特別授權擅自出售系爭土地所支出費
    用，該費用支出係可歸責予被告事由所生，自不應由被告負
    擔，被告此一主張，亦無可取。
  7.繼以，依前開鑑定報告所載，系爭新林段844 、844-12地號
    土地之價格為103 萬3,975 元，另新林段844-13至20等地號
    土地之價格為575 萬3,792 元，合計為678 萬7,767 元（見
    鑑定報告第3 頁所載），扣除被告應受分配數額32萬3,227
    元（計算式：678 萬7,767 元×1/3 ×1/7 ＝32萬3,227 元
    ），尚餘646 萬4,540 元，為被告應給付予原告之數額。
六、原告提起本件訴訟，係主張其請求權基礎有三，一為信託契
    約終止後，類推適用民法第544 條、第541 條第1 項委任之
    規定請求損害賠償，二為依民法第184 條第1 項前段、第19
    7 條第2 項之侵權行為之規定請求損害賠償，三為信託登記
    契約終止後，依民法第226 條給付不能之規定請求損害賠償
    。原告主張其上開請求權係選擇合併，並無先後次序之分，
    只要其中一請求權達到目的，其餘請求權即無庸審究等語，
    有本院100 年6 月9 日言詞辯論筆錄可稽（見院(二)卷第185
    頁）。本件原告於終止信託契約後，依民法第226 條第1 項
    之規定，即可獲有利判決。則原告主張被告未經其同意出賣
    系爭土地予第三人，進得依民法第184 條第1 項、第197 條
    第2 項侵權行為之規定，向被告請求損害賠償；及終止信託
    登記契約後，得類推適用民法第544 條、第541 條第1 項委
    任之規定，向被告請求損害賠償等情，即無再予審究之必要
    ，併為敘明。
七、綜上所述，原告於終止信託契約後，依民法第226 條第1 項
    給付不能之規定，請求被告給付原告646 萬4,540 元，及自
    刑事附帶民事訴狀繕本送達之翌日即98年7 月10日（被告係
    於98年7 月9 日收受該訴狀繕本，有送達證書附卷可憑（見
    本院98年度附民字第444 號刑事附帶民事卷第32頁），起至
    清償日止按年息5%計算之利息，洵屬正當，應予准許。
八、本件就原告勝訴部分，兩造均陳明願供擔保，分別聲請宣告
    假執行、免為假執行，經核於法均無不合，爰分別酌定相當
    擔保金額准許之。
九、本件為判決之基礎已臻明確，兩造其餘之陳述及所提其他證
    據，經本院斟酌後，認為均於判決之結果無影響，亦與本案
    之爭點無涉，自無庸逐一論述，併此敘明。
十、據上論結，原告之訴為有理由，依民事訴訟法第78條、第39
    0 條第2 項、第392 條第2 項，判決如主文。
中    華    民    國   100    年    7     月    5     日
                  民事第五庭  法  官  張維君
以上正本係照原本作成。
如對本判決上訴，須於判決送達後20日內向本院提出上訴狀。如
委任律師提起上訴者，應一併繳納上訴審裁判費。
中    華    民    國   100    年    7     月    5     日
                              書記官  呂怜勳